【裁判字號】    97,台上,1369
【裁判日期】    970328
【裁判案由】    違反山坡地保育利用條例
【裁判全文】
最高法院刑事判決            九十七年度台上字第一三六九號
上  訴  人  台灣高等法院台南分院檢察署檢察官
被      告  甲○○
上列上訴人因被告違反山坡地保育利用條例案件，不服台灣高等
法院台南分院中華民國九十六年十二月十一日第二審更審判決（
九十六年度重上更(二)字第三九０號，起訴案號：台灣台南地方法
院檢察署九十年度偵字第六六七０號），提起上訴，本院判決如
下：
    主  文
原判決撤銷，發回台灣高等法院台南分院。
    理  由
本件原判決以公訴意旨略稱：被告甲○○與羅添喜、劉世元及呂
聖文等人於民國八十七年十二月八日，以松菱冷凍設備有限公司
（下稱：松菱公司）名義，向曾正宗購買以郭任誌所經營之「宏
基砂石行」名義向台南縣政府申請之台南縣東山鄉○○○段二五
五之五八、六九、七０地號土地上面積約二點四六公頃之土石採
取權，由甲○○擔任現場負責人。甲○○明知依水土保持法、土
石採取規則、露天採礦規則、水土保持技術規範，以及申請許可
之土石採取計畫書、水土保持計畫書之記載，應在核可範圍內採
取；採取土石時須由上往下採階梯，並應嚴格控制，於採土邊界
預留一定距離，保留階梯式之邊坡；單一採掘面之高度應在十公
尺以下，坡度在六十五度以下，於邊坡之垂直高度不得超過五公
尺、平台寬度不得少於一點五公尺，並應設置截水道，作好植被
，開採前應設置合乎規格之沈砂池與滯洪池等水土保持管理及維
護設施，以避免水土流失。卻為獲較多土石及節省成本，未依規
定及核定之設計，任意採取，並超過許可範圍至牛肉崎段二五五
之六二地號土地部分，且依設計圖應有三個沈砂池，卻只作一個
，未依規定施作邊坡，留下八、九十度之陡坡，經雨水沖蝕，致
生水土流失等情，因認被告涉犯水土保持法第三十三條第三項及
山坡地保育利用條例第三十五條第三項前段之罪嫌云云。惟經審
理結果，認不能證明被告犯罪，因而撤銷第一審之科刑判決，改
判諭知被告無罪，固非無見。
惟查：（一）客觀上為法院認定犯罪事實及適用法律基礎之證據
，雖已調查而其內容尚未明瞭者，即與未經調查無異，如遽行判
決，仍屬應於審判期日調查之證據未予調查之違法。原判決於理
由欄五之(四)說明：依證人郭任誌所證被告甲○○係根據其在開採
前「已釘好之界標」內開採，且開採期間均在該界標內開採，主
觀上無越界開採之故意，縱事後經地政事務所人員測量後發現界
標位置不正確，該界標既為郭任誌所釘，難認被告有越界開採之
犯意云云（原判決第四頁）。然證人郭任誌於原審法院前審經審
判長詢以：「開挖地點是否有依照指界開挖？」證述：「開挖時
現場有一點變化，挖是被告負責的，我負責指界。」並謂其係依
據採取土石許可證所附座標位置指界，如有超挖，應由被告負責
等語（見原審法院更(一)卷二第六三、六四頁）。究竟該證人所言
：「開挖時現場有一點變化」，是否指被告未依其指界開挖？原
審未予深究，遽認被告無越界開採之故意，於法自有未合。（二
）原判決於理由欄五之(六)謂：至於宏基採土場經主管機關台南縣
政府承辦人員於八十八年十月五日前往現場會勘結果，發現有未
依申請核准範圍擅自越區採取土石之行為，違反土石採取規則第
三十七條第一項第二款、水土保持法第十二條之規定，經台南縣
政府分別於八十九年一月十三日、八十九年一月十四日以府農保
字第七二八九號及府農保字第八三六六號函撤銷土石採取許可證
及處新台幣六萬元罰鍰，有前揭函文影本在卷可稽，然松菱公司
於該採土場之開採期間僅至八十八年九月十三日止，此後該採土
場是否有越界開採之行為，即與被告無關云云（原判決第十頁）
。惟台南縣政府承辦人員於八十八年十月五日前往上開採土場會
勘結果，即發現有擅自越區採取土石情事，從松菱公司於八十八
年九月十三日結束開採至前述會勘現場，僅相隔二十二日，且郭
任誌曾證述：「（八十八年九月十四日挖完之後就收回來？有無
再去挖過？）沒有，從頭到尾都是被告挖的」等語（同上卷第六
四頁）。在該短短二十二日內，究有無他人前往開採？松菱公司
結束開採時，現場情況是否如同前述會勘時所見？此與被告有無
擅自越區開挖之判斷攸關，原審未予詳查究明，逕為上開論斷，
難謂適法。（三）原判決另說明：該採土場採取土石確實未依核
定之水土保持計畫實施，因而有致生水土流失之情形無訛；惟應
依核定計畫實施水土保持之處理與維護者係郭任誌，該土地實際
之經營人、使用人或所有人，亦為郭任誌，而非被告；又山坡地
保育利用條例第三十五條第三項前段及水土保持法第三十三條第
三項前段之規定，其規範處罰對象之行為人均為「擬具水土保持
計畫書向主管機關提出申請者」，被告充其量僅為郭任誌之僱用
人而已，要非水土保持法第四條、山坡地保育利用條例第九條所
指之土地經營人、使用人或所有人，縱有未依核定之水土保持計
畫實施，因而致生水土流失情事，亦非前述法條規範處罰之對象
云云（原判決第十一至十五頁）。惟水土保持法第四條規定：「
公、私有土地之經營或使用，依本法應實施水土保持處理與維護
者，該土地之經營人、使用人或所有人，為本法所稱之水土保持
義務人」，山坡地保育利用條例第九條規定：「在山坡地為下列
經營或使用，其土地之經營人、使用人或所有人，於其經營或使
用範圍內，應實施水土保持之處理與維護」，已揭明係以該土地
或該山坡地之經營人、使用人或所有人為規範處罰之對象；且水
土保持法第三十三條第三項前段及山坡地保育利用條例第三十五
條第三項前段，均未限定犯罪主體為「擬具水土保持計畫書向主
管機關提出申請者」，此觀上開法條之規定自明。而其對「未依
核定計畫實施水土保持之處理與維護者」及「未依核定之水土保
持計畫實施者」科以刑責，旨在處罰該土地或該山坡地之經營人
、使用人或所有人違反各該強制規範之行為，以保育水土資源及
山坡地，促進土地之合理利用，並非限定處罰之對象僅包括擬具
水土保持計畫書向主管機關提出申請之行為人，否則，擬具水土
保持計畫書申請獲准之後隨即轉手他人實施，藉以規避刑責，上
開處罰規定勢將成為具文，自非立法之本意。原判決將前述法條
規範處罰之對象限縮解釋為「擬具水土保持計畫書向主管機關提
出申請者」，有適用法則不當之違法。又依原判決之認定，松菱
公司係向郭任誌購買上開採土場開採土石，被告為松菱公司工程
部總經理並擔任現場負責人（原判決第四、六頁），如果無訛，
被告顯未受僱於郭任誌，原判決謂被告充其量僅為郭任誌之僱用
人而已，亦有可議。檢察官上訴意旨執以指摘，非無理由，應認
仍有撤銷發回之原因。
據上論結，應依刑事訴訟法第三百九十七條、第四百零一條，判
決如主文。
中    華    民    國  九十七  年    三    月  二十八  日
                      最高法院刑事第四庭
                          審判長法官  林  增  福
                                法官  張  清  埤
                                法官  陳  世  雄
                                法官  蔡  國  在
                                法官  石  木  欽
      本件正本證明與原本無異
                                      書  記  官
中    華    民    國  九十七  年    四    月    一    日
                                                      Ｅ


司法院資訊處製作；財團法人民間司法改革基金會備份。
